【裁判字號】    95,上更(一),187
【裁判日期】    951212
【裁判案由】    強盜等
【裁判全文】
臺灣高等法院刑事判決             95年度上更(一)字第187號
上  訴  人
即  被  告  丁○○
輔  佐  人  戊○○
選任辯護人  林詮勝律師
上列上訴人因強盜等案件，不服臺灣臺北地方法院93年度訴字第
944號，中華民國94年7月27日第一審判決（起訴案號：臺灣臺北
地方法院檢察署93年度偵字第10278號），提起上訴，本院判決
後，經最高法院發回，本院判決如下：
    主  文
原判決關於丁○○部分撤銷。
丁○○共同以非法方法，剝奪人之行動自由，累犯，處有期徒刑
貳年捌月。扣案之藍波刀壹把、土製尖刀壹把、電擊棒壹支均沒
收。
    事  實
一、丁○○自幼右耳聽力喪失，左耳重聽，曾於民國90年間因違
    反毒品危害防制條例案件，經臺灣板橋地方法院判處有期徒
    刑6月確定，於91年3月28日易科罰金執行完畢。詎猶不知悔
    改，因於93年4月間曾與乙○○之女友鍾佩真同至台北市○○街225巷17弄山上甲○○、丙○○搭蓋居住之鐵皮屋內唱
    歌，乙○○（所犯攜帶兇器加重強盜罪，業經本院判處有期
    徒刑8年，並經最高法院判決上訴駁回確定）得悉後，竟萌
    生強盜他人財物之犯意，因希求丁○○開車搭載前往，遂於
    93年6月3日下午，向丁○○諉稱甲○○、丙○○欠其女友鍾
    佩真錢，邀同丁○○駕車一起前往向甲○○、丙○○逼討債
    務，丁○○不疑有他，即駕駛車號5260-FE號自小客車搭載
    乙○○及不知情之鍾佩真前去，於當日下午4時許，因鍾佩
    真身體不適，丁○○遂將車輛停放距上揭甲○○、丙○○鐵
    皮屋約300公尺遠之山下路旁，獨留鍾佩真於車內休息，而
    基於與乙○○共同妨害自由之犯意聯絡，由乙○○攜帶其所
    有客觀上對人之生命、身體、安全足以造成危害之藍波刀、
    土製尖刀及電擊棒各乙支等兇器及膠帶，2人一起至上揭丙○○、甲○○之鐵皮屋處，佯稱要找綽號「老兄」者（即指
    甲○○），趁甲○○開門之際旋即闖入（侵入住宅部份未據
    告訴），乙○○即持上開土製尖刀及啟動電擊棒發出閃電，
    丁○○則持乙○○交付之上揭藍波刀架在甲○○脖子上，控
    制丙○○及甲○○之行動，且脅迫稱配合一點，拿出值錢物
    品等語，丁○○並依乙○○之指示持膠帶將甲○○、丙○○
    2 人雙手反綁於背後，以此非法方法剝奪甲○○、丙○○之
    行動自由後，乙○○、丁○○2人即搜括客廳、房間內所有
    財物（包括手機3支、手工藝品35件、VCD音響1台、點唱機2
    台、操控機1台、監視器2台、現金新台幣（下同）2000元，
    總計價值約20萬元），共同搬至丁○○前開車內後逃逸，甲○○、丙○○迨乙○○、丁○○離去後掙脫，始回復其等行
    動自由。嗣經甲○○、丙○○報警，於93年6月4日21時50分
    許，在臺北縣板橋市○○街48巷7弄12號前為警查獲乙○○
    、丁○○，並自上開自小客車內及臺北縣樹林市○○街58號
    2樓等處起出前開贓物，及扣得前開藍波刀、土製尖刀及電
    擊棒各乙支。
二、案經臺北市政府警察局信義分局報請臺灣臺北地方法院檢察
    署檢察官偵查起訴。
    理  由
壹、程序部分：
一、按被告以外之人於審判外之言詞或書面陳述，除法律有規定
    者外，不得作為證據；當事人、代理人或辯護人於法院調查
    證據時，知有第159條第1項不得為證據之情形，而未於言詞
    辯論終結前聲明異議者，視為有前項之同意。刑事訴訟法第
    159條第1項、第159條之5就此定有明文。
二、經查：
  (一)證人甲○○、丙○○於警詢中所為之陳述，對於被告而言，
    固屬被告以外之人於審判外之陳述，為傳聞證據，辯護人對
    於甲○○、丙○○警詢陳述之證據能力亦有爭執，審酌證人
    甲○○、丙○○於警詢中所陳述之被告、共同被告乙○○如
    何持刀、電擊棒脅迫渠等，及捆綁、拿取財物等案情重要事
    項，與其嗣於檢察官訊問中及原審審理中之證述內容相符，
    而其等警詢時並無出於虛偽不實之指證、亦非違法取得，且
    證人甲○○、丙○○與被告僅見過一面、與乙○○素不相識
    ，雙方並無任何仇怨嫌隙，料無憑空虛構以誣陷被告、乙○○之可能，足認證人甲○○、丙○○於警詢中所為之陳述，
    具有可信之特別情況，況其等業於原審及前審審理中作證，
    經被告、乙○○及辯護人為交互詰問完畢，被告於訴訟上之
    程序權，已受保障，是證人甲○○、丙○○之警詢供述確為
    證明犯罪事實存否所必要者甚明，故證人甲○○、丙○○之
    警詢陳述，自得作為本案證據。
  (二)證人丙○○於偵查之陳述，雖屬審判外之陳述，然被告及辯
    護人於本院言詞辯論終結前均未聲明異議，依刑事訴訟法第
    159條之5第2項、第1項規定，視為同意作為證據，且經本院
    審酌前開陳述作成時之情況，亦認為適當，應認有證據能力
    。
貳、實體部分：
一、訊據上訴人即被告丁○○固供承有於上揭時地，分持乙○○
    所有之藍波刀、土製尖刀及電擊棒前往上述被害人甲○○及
    丙○○居住之鐵皮屋內，並捆綁被害人甲○○、丙○○雙手
    ，嗣搬走上開財物等事實，惟矢口否認有強盜之犯行，辯稱
    ：是乙○○打電話拜託伊開車帶他去，伊不知乙○○有帶刀
    ，藍波刀是後來在車上搜出的，伊並沒有帶去現場，乙○○
    叫伊綁丙○○及甲○○，伊就綁。因伊有輕度智障，且耳朵
    重聽，對事理判斷能力及反應較一般人低弱，所以伊都是聽
    從乙○○之指示去做云云。經查：
 (一) 被告與共同被告乙○○如何持上揭藍波刀、土製尖刀及電擊
    棒，並捆綁被害人甲○○、丙○○而取得上述財物等情，業
    據證人即被害人丙○○及甲○○指述歷歷，證人丙○○於原
    審法院審理時證稱：93年6月3日下午乙○○、丁○○一進來
    就問伊家裡有什麼金錢、貴重物品，並沒有說來的原因，也
    未提及毒品的事，伊並不認識他們，乙○○拿刀出來，押著
    伊，伊要他們有事好好講，並下跪求他們，他們兩人都有拿
    刀，1人拿大刀、1人拿小刀，還用膠帶將伊捆綁，後來有1
    人在房間搜東西，1人在外面看著伊，之後乙○○叫伊與甲○○進去房間，他們2人則到外面搬東西，把手機、音響、
    古董等物品搬走等語（見原審卷第133至138頁），核與證人
    甲○○於前審審理時證稱：乙○○、丁○○是將伊架住強制
    進入屋內，他們就把刀拿出來，丁○○並將伊與丙○○雙手
    捆綁，因他們2人要錢，伊就叫他們如要錢自己去搜等語相
    符（見前審卷第136至139頁），並有經警於上揭時地自被告
    駕駛之車號5260-FE號自小客車及臺北縣樹林市○○街58號2
    樓查獲之手機及手工藝品35件等物，暨上開藍波刀、土製尖
    刀及電擊棒等兇器扣案可證，且有扣押物品目錄表、贓物認
    領保管收據在可稽卷，堪認被告確與乙○○有持兇器恫嚇，
    並以膠帶捆綁之方式妨害甲○○、丙○○之自由甚明。
  (二)被告雖否認知悉乙○○帶刀、電擊棒至現場，惟正犯之意思
    聯絡，不限於事前有所協議，其於行為當時，基於相互之認
    識，以共同犯罪之意思參與者，亦無礙於正犯之成立。再者
    ，正犯之成立，祇須具有犯意之聯絡，行為之分擔，既不問
    犯罪動機起於何人，亦不必每一階段犯行，均經參與。是縱
    認被告於事前不知乙○○有攜帶刀、電擊棒等兇器，然乙○○於甲○○、丙○○上揭鐵皮屋住處出示尖刀、藍波刀時，
    即將藍波刀交予被告，被告亦配合持有並將藍波刀架在甲○○脖子上，此業據被告自陳在卷（見原審卷第67頁），並經
    丙○○於警詢時指訴明確（見93年度偵字第10278卷(一)偵查
    卷第61頁），乙○○於本院審理時亦證稱：伊有將藍波刀交
    予丁○○以嚇唬、看管甲○○他們等語（見本院卷95年11
    月28日審判筆錄第6頁），足認被告於甲○○上揭住處時確
    有持藍波刀架在甲○○脖子，已有參與本件妨害自由之犯行
    ，故其事前是否知悉乙○○帶刀，實已與本案犯罪之成立無
    涉。
  (三)乙○○於本院審理時雖證稱：伊叫丁○○用膠帶捆綁甲○○
    、丙○○雙手，都是經過他們2人的同意云云，惟乙○○於
    原審審理時亦稱：伊並不認識丙○○、甲○○，是因丙○○
    積欠伊女友鍾佩真2萬元，才去丙○○住處泡茶談事情，之
    後雙方起爭執，伊怕他們反抗才將他們綁起來云云，核與丙○○、甲○○所稱：渠等均不認識乙○○等語相符，乙○○
    既不認識丙○○、甲○○，卻突然闖入丙○○、甲○○住處
    ，並與被告分持刀、電擊棒作勢要脅，丙○○、甲○○受懾
    於前開兇器，因唯恐受傷，祇得容認被告以膠帶捆綁，於當
    下情狀，丙○○、甲○○殊無可能自願同意被告捆綁雙手以
    限制其等行動自由之理，並參以丙○○曾好言相勸並下跪求
    情，是以乙○○於本院之前揭辯詞，顯違常情，殊難對被告
    為有利之認定。
  (四)被告雖主張伊因輕度智障，且耳朵重聽，影響伊案發當時之
    判斷能力云云，然經本院囑託國立台灣大學醫學院附設醫院
    對被告之聽力機能及案發時之精神狀態鑑定得知，被告右耳
    全聾，平均聽力閾值超過120分貝，左耳平均聽力閾值為62
    分貝，屬中度聽力損失，綜合兩側聽力判斷，被告有重聽，
    惟未達全聾、無法溝通之程度，在安靜環境下，較大聲的說
    話及聲音，應該可以聽見。至被告之智力為邊緣程度（總智
    商72，並非輕度智能障礙），且有聽力障礙，但仍有處理己
    身生活事務之能力，可在一般場所從事工作，與他人之溝通
    及了解無明顯之障礙，被告於鑑定過程中顯示其能力具有對
    一般社會行為之認知，且有對特定法律名詞之了解，案發過
    程中並無精神症狀之呈現，故被告應有能力對行為做出判斷
    ，未達心神喪失或精神耗弱之程度，此有該院於95年9月12
    日出具之校附醫祕字第0950209984號函、司法機關委託鑑定
    案件意見表各1紙在卷足憑。並參諸被告於原審及本院歷次
    開庭之情狀及筆錄所載，被告學歷雖僅國中畢業，且耳朵有
    重聽，然如於被告左耳附近，以較大聲量發問，被告對法官
    、檢察官及辯護人所詢問、詰問之問題都能清楚理解，並當
    庭明確答覆，於本院開庭時之反應亦與一般人無異，並無任
    何遲緩、智能異常之情形，況被告對案發前後現場之情狀、
    其個人心理之感受、他人之行為，均能清悉具體陳述，亦能
    為自己之行為具狀辯解，難認其智能有何較常人不足之處，
    況據丙○○、甲○○於警詢時皆稱：被告都和乙○○在旁耳
    語，似在討論如何進行等語（見上揭偵查卷(一)第61、64 頁
    ），足認被告對於本件犯行實施、進行之理解、判斷能力，
    均與常人無異，並無心智缺陷，致不能辦識其行為違法或欠
    缺依其辨識而行為之能力，或顯著減低其辨識或依其辨識而
    行為之能力之情形，自無從遽此對被告為有利之認定。
  (五)按刑法上之強盜罪，以有為自己或第三人不法所有之意圖為
    構成要件之一，若奪取財物係基於他種目的，而非出於不法
    所有之意思者，縱其行為違法，要不成立強盜罪（最高法院
    21年上字第18號判例參照）。本件被告迭於於警詢、偵查及
    原審審理時均陳稱：乙○○說因甲○○、丙○○欠錢，要叫
    他們2人還錢，否則就強行搬東西變賣抵債，但進去甲○○
    住處後，甲○○說沒錢，乙○○問有沒有毒品，甲○○說賣
    完了，伊就與乙○○搜有無毒品，並搬東西抵債等語（見上
    揭偵查卷(一)第39頁、卷(二)第5頁、93聲羈字第194號卷第10頁
    ），並據乙○○於本院審理時證稱：當天伊拜託丁○○載伊
    去，因他曾和鍾佩真去過1次知道地點，在車上伊有提過要
    錢等語（見本院95年11月28日審判筆錄第6頁）。而被告有
    重聽現象，則乙○○與甲○○、丙○○間之交談內容，被告
    當場未必能清楚聽見，況甲○○、丙○○皆稱乙○○與被告
    在旁「耳語」，益見被告對當日取財行為之主觀認識係來自
    於乙○○之告知。足徵被告所辯乙○○告知其與甲○○、丙○○有債務問題，伊係前往討債乙節自非無據，堪認本件確
    係乙○○邀被告共同前往，並向被告佯稱要去「討債」，被
    告始同意前往並「搬取財物抵債」甚明，顯非基於不法所有
    之意圖，縱然其對甲○○、丙○○施以暴力，應負妨害自由
    之罪責，已如上述，亦難科以被告強盜之刑責。至於甲○○
    、丙○○雖均否認有販賣毒品予鍾佩真、乙○○，與鍾佩真
    、乙○○皆無任何金錢糾葛，乙○○於原審審理時亦稱係因
    丙○○積欠鍾佩真2萬元，並無債務憑證，惟乙○○個人究
    係基於強盜或其他原因前往甲○○、丙○○住處，與甲○○
    、丙○○2人間究有無債務糾紛，實情均存於乙○○、甲○○、丙○○3人間，皆非被告所得知悉與置喙，要難遽此認
    被告受邀前往甲○○、丙○○住處討債，即有不法所有之犯
    意。綜上，本件事證明確，被告犯行洵堪認定，應予依法論
    科。
二、核被告所為，係犯刑法第302條第1項之以其他非法方法妨害
    自由罪。又被告妨害自由之目的於主觀上雖在使甲○○、丙○○清償債務，然刑法第302條第1項之妨害自由罪，係妨害
    他人自由之概括規定，故行為人具有一定目的，以非法方法
    剝奪人之行動自由者，除法律別有處罰較重之規定（例如略
    誘、擄人勒贖等罪）應適用各該規定處斷外，如以使人行無
    義務之事，或妨害人行使權利為目的，而其強暴脅迫復已達
    於剝奪人行動自由之程度，即祇成立第302條之罪，不應再
    依同法第304條論處。公訴人以刑法第330條第1之攜帶兇器加
    重強盜罪起訴，起訴法條顯有未洽，惟基本事實仍屬同一，
    本院自應予以審理，並變更起訴法條。刑法第28條關於共犯
    之規定，由原條文：「實施」，修正為：「實行」，揆諸本
    條之修正理由係為釐清陰謀共同正犯、預備共同正犯、共謀
    共同正犯是否合乎本條規定之正犯要件，而本件被告與乙○○既屬實行犯罪行為之正犯，適用新、舊法並無不同，爰依
    一般適用法律之原則，適用裁判時刑法，故被告與乙○○就
    妨害自由之犯行，有犯意聯絡及行為分擔，為正犯。被告以
    1行為同時妨害2被害人之行動自由，觸犯2罪名，為同種想
    像競合犯，應從一重處斷。被告有上揭犯罪事實欄所載之前
    科判決及執行情形，有本院被告前案紀錄表在卷可稽，被告
    於前案執行完畢後，5年內故意再犯有期徒刑以上刑之本罪
    ，不論依修正前之刑法第47條，或修正後之刑法第47條第1
    項規定，均構成累犯，對被告而言並無有利或不利之情形，
    自不生新舊法比較之問題，應逕依修正前之刑法第47條論以
    累犯，並加重其刑。
三、原審以被告事證明確，予以論罪科刑，固非無見，惟被告就
    上述犯行並未成立強盜罪，原審僅憑被害人甲○○、丙○○
    所為與乙○○間並無債務糾葛之陳述，遽論以強盜罪，容有
    未洽，被告上訴否認犯強盜罪為有理由，應由本院將原判決
    關於被告部分撤銷改判。爰審酌被告犯罪之動機、目的、方
    ，所生危害重大，造成被害人身心受創甚鉅，而本件妨害自
    由犯行所使用之兇器係由共同被告乙○○所提供，並由其帶
    領被告前往上揭處所施以犯行，暨參酌被告參與犯罪之程度
    及犯罪後之態度等一切情狀，量處如主文所示之刑，以資懲
    儆。至扣案之藍波刀、土製尖刀及電擊棒各1支，均屬乙○○所有供共同犯本件所用之物，業據乙○○及被告供明在卷
    ，應依刑法第38 條第1項第2款規定，均宣告沒收。
據上論斷，應依刑事訴訟法第369條第1項前段、第364條、第300
條、第299條第1項前段，刑法第2條第1項前段、第28條、第302
條第1項、第55條、第38條第1項第2款、修正前刑法第47條，罰
金罰鍰提高標準條例第1條前段，判決如主文。
本案經檢察官謝英民到庭執行職務。
中    華    民    國    95    年    12    月    12    日
                  刑事第二庭審判長法  官  呂丹玉
                                  法  官  王詠寰
                                  法  官  林恆吉
以上正本證明與原本無異。
如不服本判決，應於收受送達後十日內向本院提出上訴書狀，其
未敘述上訴之理由者並得於提起上訴後十日內向本院補提理由書
（均須按他造當事人之人數附繕本）。
                                  書記官  劉文美
中    華    民    國    95    年    12    月    12    日
附錄：本案論罪科刑法條全文
中華民國刑法第302條第1項
(剝奪他人行動自由罪)
私行拘禁或以其他非法方法，剝奪人之行動自由者，處5年以下有
期徒刑、拘役或300元以下罰金。


司法院資訊處製作；財團法人民間司法改革基金會備份。
